【裁判字號】    97,消債抗,238
【裁判日期】    980216
【裁判案由】    聲請更生程序
【裁判全文】
臺灣高雄地方法院民事裁定           97年度消債抗字第238號
抗  告  人  甲○○
上列抗告人因消費者債務清理事件聲請更生，對於中華民國97年
8 月14日本院97年度消債更字第45號裁定提起抗告，裁定如下：
    主  文
抗告駁回。
抗告程序費用新台幣壹仟元由抗告人負擔。
    理  由
一、按債務人與金融機構協商成立者，不得聲請更生或清算，但
    因不可歸責於己之事由，致履行顯有重大困難者，不在此限
    ；本條例施行前，債務人依金融主管機關協調成立之中華民
    國銀行公會會員辦理消費金融案件無擔保債務協商機制與金
    融機構成立之協商，準用前項之規定，消費者債務清理條例
    （下稱本條例）第151 條第5 項、第6 項分別定有明文，此
    即所謂協商前置主義。究其意旨，係因債務人受法院裁定開
    始更生或清算者，其生活、資格、權利等均將受限制，該等
    程序係債務清理之最後手段，於無法協商時，始適用更生或
    清算程序清理其債務。為使債務人未進入最後手段前，得選
    擇自主解決債務，並使債權人能體認消費者債務清理條例之
    立法目的，對債務人為何會毀諾有再一次省思之機會及衡量
    其債權確保之底線，如能因此而成立協商，債務人則不須依
    該條例聲請更生或清算，亦可疏減法院負擔，有效分配司法
    資源。又債務人於協商程序中，自應本於個人財產及收支狀
    況，依最大誠信原則，商討解決方案，債務清償方案協商成
    立者，攸關參與協商債權人、債務人之權益，應由債務人按
    其條件履行，除因協商成立後發生不可預期之情事變更，使
    債務人清償期間支出增加，或收入、收益減少，致該方案履
    行困難甚或履行不能，始能准許債務人聲請更生或清算，以
    避免債務人任意毀諾已成立之協商，濫用更生或清算之裁判
    上債務清理程序。
二、本件抗告意旨略以：抗告人原任職於華泰電子股份有限公司
    （下稱華泰公司），每月薪資所得約為新臺幣（下同）76,3
    96元，惟於97年2 月14日在毫無預警之情形下，遭華泰公司
    解僱，且華泰公司未支付抗告人2 月間之薪資，雖抗告人於
    同年3 月3 日即至永洋科技股份有限公司（下稱永洋公司）
    就職，惟須待同年4 月8 日始得領取薪資，又永洋公司之薪
    資僅55,000元，扣除勞、健保之支出以及通勤油資、過路費
    等，更僅剩41,782元，薪資已大幅減少，又抗告人每月尚須
    支付養父母生活費15,000元，實已無力再支付協商金額31,0
    00元，原審未審酌抗告人每月實際支出明細，逕認抗告人毀
    諾無不可歸責於己之事由，駁回抗告人更生之聲請，顯有違
    誤，爰依法提起本件抗告，並聲明：原裁定廢棄，並准為更
    生之聲請。
三、經查：
  (一)抗告人前於95年6 月8 日依金融主管機關協調成立之中華民
    國銀行公會會員辦理消費金融案件無擔保債務協商機制與債
    權人達成分期還款協議，同意自95年7 月起、分120 期、利
    率5%、每月繳納31,000元方式償還，且依約繳納還款19期至
    97年1 月止，嗣於同年2 月即未再依協議繼續履行分期償還
    等情，有財團法人金融聯合徵信中心當事人綜合信用報告、
    協議書、還款計畫表、債務協商繳款暨分配明細表等件附卷
    可稽。則本件抗告人聲請更生，自應審酌是否有不可歸責於
    抗告人之事由，致履行顯有困難之情形存在，合先敘明。
  (二)而抗告人雖主張於97年2 月14日遭華泰公司無預警解僱，並
    提出離職證明書乙份為證，惟抗告人原擔任華泰公司採購部
    課長乙職，其係因趁職務之便，將供應廠商贈與華泰公司之
    數件尾牙贈獎禮品占為己有，而嚴重違反華泰公司工作規則
    ，始遭華泰公司於97年2 月14日予以解僱等情，有華泰公司
    97 年7月30日（97）華泰發字第0146號函在卷可稽，足見抗
    告人顯非因不可歸責於己之上開事由而致失業。
  (三)又抗告人雖主張其於華泰公司離職未領取97年2 月份之薪水
    ，而至永洋公司就職後，亦至同年4 月始領得薪水，上開期
    間因無收入，而無力清償始致毀諾等語。惟抗告人於95年6
    月間協商成立時，每月之平均收入數額為83,559元，於96年
    間之每月平均薪資數額則為76,396元，有抗告人95年度、96
    年度綜合所得稅各類所得資料清單在卷足憑，則以抗告人前
    於95年6 月間債務協商成立時，其當時之平均月收入扣除協
    商款後尚餘52,559元，縱其於96年間收入略有減少，但以其
    當時之平均月薪扣除協商款後亦尚餘45,396元，此等數額非
    僅足於支付一般家庭生活之開支，尚可餘存大部分金錢，若
    非維持慣常之寬逸生活，應無不能履行協商之情事。
  (三)再抗告人雖陳稱其另需扶養養父林恩饒及養母林葉麗櫻等語
    ，惟依抗告人戶籍謄本所載，林恩饒及林葉麗櫻並非抗告人
    之養父、母，且復無其他證據足證抗告人對渠等負有法定扶
    養義務，抗告人此部分主張，自非足採。且渠等依抗告人之
    陳報尚有女兒林惠雅為其法定扶養義務人，如抗告人主觀上
    認其對渠等應負擔扶養義務，亦應衡酌自身經濟狀況，而為
    能力範圍內之扶助，不得置其他債權人之權益不論而任意毀
    諾。
  (四)則抗告人既已背負高額債務，本須以較低之標準生活而樽節
    開支用以償債，始符誠信，自不得以無負債人員之一般生活
    標準而同為要求，本院考量生活費用支出單據之收集本屬不
    易，且在斟酌抗告人居住之地點即高雄縣一般生活水準及物
    價水平之情形下，認抗告人每月必要花費，依內政部所公布
    97年度每人每月最低生活費用9,829 元之標準計算，已可涵
    括必要之食、衣、住、行、育樂及勞健保費用在內，逾此部
    分之費用，不得列為抗告人每月之必要支出項目。則抗告人
    自華泰公司離職後，旋於同年3 月3 日即至永洋公司擔任採
    購副理乙職，每月薪資為55,000元，亦有永洋公司聘任通知
    書及薪資單附卷足憑，則抗告人僅失業2 星期餘即赴新職就
    任，且其薪資雖有減少，但扣除必要生活費9,829 元後，尚
    餘45,171元（計算式：55,000－9,829 ＝45,171），顯足以
    支應31,000協商款。
  (五)且抗告人既有固定收入之履行能力，縱有履行不便，亦得經
    由個別債權銀行協商程序以求適當履債。另債務人為了償還
    債務，必須經歷履行期間較不寬裕之經濟生活，然此乃債務
    人於負擔債務時即得預見，是依誠實及信用之原則，債務人
    於有履行可能性時，仍應誠實勤勉地履行債務，故難僅憑抗
    告人主張其曾遭華泰公司解僱而失業等語，而遽認抗告人履
    行顯有重大困難。準此，堪認抗告人尚乏不可歸責於己致履
    行顯有重大困難之情形可言。
四、綜上所述，抗告人主張有不可歸責於己之原因致履行顯有重
    大困難等語，即無可採。原審據以駁回抗告人更生之聲請，
    核無違誤，抗告人猶執陳詞，指摘原裁定不當，求予廢棄原
    裁定，為無理由，應予駁回。
五、據上論結，本件抗告為無理由，依消費者債務清理條例第15
    條，民事訴訟法第495 條之1 第1 項、第449 條第1 項、第
    95條、第78條，裁定如主文。
中    華    民    國    98    年    2     月    16    日
                    民事庭審判長法  官  蘇鳴東
                                法  官  高瑞聰
                                法  官  謝文嵐
上正本係照原本做成。
本裁定不得抗告。
中    華    民    國    98    年    2     月    16    日
                                書  記  官  楊銘仁


司法院資訊處製作；財團法人民間司法改革基金會備份。
